【裁判字號】    97,小上,47
【裁判日期】    971031
【裁判案由】    損害賠償
【裁判全文】
臺灣桃園地方法院民事判決              97年度小上字第47號
上訴人      丁○○
被上訴人    丙○○
            乙○○
            戊○○
            甲○○
上列當事人間請求損害賠償事件，上訴人對於民國97年8 月8 日
本院桃園簡易庭97年度桃小字第1565號第一審小額民事判決提起
上訴，本院判決如下：
    主  文
上訴駁回。
第二審訴訟費用新台幣壹仟伍佰元，由上訴人負擔。
    理  由
壹、程序方面：按對於小額程序之第一審裁判之上訴，非以其違
    背法令為理由，不得為之，民事訴訟法第436條之24第2項定
    有明文。所謂判決違背法令係指判決不適用法規或適用不當
    者而言。且依同法第436條之25規定，上訴狀內應記載上訴
    理由，並表明原判決所違背之法令及其具體內容，以及依訴
    訟資料可認為原判決有違背法令之具體事實。查本件上訴人
    提起上訴以：民法第195 條之人格權應包括聽審權，原判決
    為限縮解釋，指民法第195 條人格權不包括聽審權，即有違
    誤，屬違背法令等語。核其上訴理由，既以原審判決違背民
    法第195 條之規定等語，堪認其對於原第一審小額判決違背
    法令之情事，已有具體之指摘，是上訴人提起本件上訴，應
    認為已具備合法要件，合先敘明。
貳、實體方面：
  一、按小額程序之第二審判決，依上訴意旨足認上訴為無理由
      者，得不經言詞辯論為之。民事訴訟法第436 條之29第2
      款定有明文。
  二、本件上訴人係對於小額訴訟之第一審判決提起上訴，核其
      上訴理由略以：依修正之民法第195 條之立法理由及目的
      均在配合民法第18條而設，為擴大人格權之保護範圍，修
      法前對於人格權之保護採列舉主義，惟人格權為抽象法律
      概念，其內容與範圍每隨時間、地區及社會情況之變遷有
      所不同，立法上不宜限制過嚴，否則受害者將無法獲得非
      財產上之損害賠償，有失情法之平，爰增訂「不法侵害其
      他人格法益而情節重大」等文字，俾免掛漏並浮濫。依憲
      法第16條人民有訴訟之權，故民法第195 條之其他人格法
      益已概括性的將民法上之人格權提升至憲法層次，即已實
      現憲法所保障之合法聽審權之訴訟權在內，違法未經言詞
      辯論，即屬法定訴訟程序上之重大程序瑕疵，司法受益權
      （合法聽訟權）受到損害，自屬「其他人格法益而情節重
      大」，當有民法第195 條人格法益受損之概括性適用，原
      審限縮民法第195 條之其他人格權，即屬無據等情，並聲
      明：原判決廢棄；被上訴人應連帶給付上訴人新台幣（下
      同）5, 000元，及自起訴狀繕本送達翌日起至清償日止，
      按年息百分之五計算之利息。經查：
      (一)按民法第195 條之修正理由除上訴人所陳述之理由外，
        尚有「反之，如過於寬泛，則易啟人民好訟之風，亦非
        國家社會之福」，「現行條文第1 項列舉規定人格權之
        範圍僅為身體、健康、名譽、自由四權，揆諸現代法律
        思潮，似嫌過窄，爰斟酌我國傳統之道德觀念，擴張其
        範圍及於信用、隱私、貞操等之侵害，並增訂「不法侵
        害其他人格法益而情節重大等文字」等語，可知立法者
        為防「人格權過於寬泛，易啟人民好訟之風」，而僅在
        「我國之傳統道德觀念」範圍內擴張，並列舉如信用、
        隱私、貞操及其他相類似之人格法益而情節重大。衡諸
        我國傳統觀念咸認「訟則終凶」，人民視官府衙門為懼
        途之情，可知我國傳統之道德觀念並無訴訟權之概念，
        故依上揭說明，「訴訟權」即非民法第195 條所保護之
        人格法益，原審以之駁回上訴人之訴，即屬有據，自無
        判決違背法令情事。
      (二)按再審之訴，若顯無再審之理由，及對再審第一審判決
        提起上訴，而上訴意旨足認上訴無理由者，法官自得不
        經言詞辯論駁回之。此觀諸民事訴訟法502 條、第436
        條之29 第2款、第505 條規定自明。本件被上訴人於審
        理本院94 年 度桃國再小字第1 號及95年度國再小上字
        第1 號事件，已分別充分就上訴人提起再審之訴顯無再
        審理由，及上訴意旨足認上訴無理由為相當之說明，此
        觀諸上揭判決自明，是被上訴人於審理上揭案件時，不
        經言詞辯論程序，逕予判決駁回上訴人之再審之訴及上
        訴，即合於首揭規定，自無不法侵害之情事。
  三、綜上所述，本件被上訴人並無不法侵害之事實，從而，上
      訴人依侵權行為法律關係，起訴請求判決被上訴人應連帶
      給付5,000 元，及自起訴狀繕本送達翌日起至清償日止，
      按年息百分之五計算之利息，為無理由，應予駁回。原審
      為上訴人敗訴之判決，於法並無違誤。上訴意旨仍指摘原
      判決不當求予廢棄改判，為無理由，本院不經言詞辯論，
      逕判決駁回上訴。
參、據上論結，本件上訴無理由，依民事訴訟法第436 條之32第
    1 項、第2 項、第436 條之29第2 款、第436 條之1 第3項
    、第436 條之19第1 項、第78條，判決如主文。
中    華    民    國    97    年    10    月    31    日
                  民事第一庭審判長法  官  劉克聖
                                  法  官  潘進柳
                                  法  官  吳爭奇
上列正本證明與原本無異。
不得上訴。
中    華    民    國    97    年    11    月     3    日
                                  書記官  梁麗雲


司法院資訊處製作；財團法人民間司法改革基金會備份。
